最  高  行  政  法  院  裁  定
111年度上字第223號
上  訴  人  新北市政府                                
代  表  人  侯友宜              
訴訟代理人  陳若軍  律師
被 上訴 人  新北市私立長勤老人長期照顧中心（養護型）

代  表  人  高唯斯              
訴訟代理人  黃柏彰  律師
上列當事人間老人福利法事件，上訴人對於中華民國110年12月1
6日臺北高等行政法院110年度訴字第255號判決，提起上訴，本
院裁定如下：
　　主  文
上訴駁回。
上訴審訴訟費用由上訴人負擔。
　　理  由
一、按對於高等行政法院判決之上訴，非以其違背法令為理由，
    不得為之，行政訴訟法第242條定有明文。依同法第243條第
    1項規定，判決不適用法規或適用不當者，為違背法令；而
    判決有同法條第2項所列各款情形之一者，為當然違背法令
    。是當事人對於高等行政法院判決上訴，如依行政訴訟法第
    243條第1項規定，以高等行政法院判決有不適用法規或適用
    不當為理由時，其上訴狀或理由書應有具體之指摘，並揭示
    該法規之條項或其內容；若係成文法以外之法則，應揭示該
    法則之旨趣；倘為司法院大法官解釋，則應揭示該解釋之字
    號或其內容。如以行政訴訟法第243條第2項所列各款情形為
    理由時，其上訴狀或理由書，應揭示合於該條項各款之事實
    。上訴狀或理由書如未依此項方法表明，或其所表明者與上
    開法條規定不合時，即難認為已對高等行政法院判決之違背
    法令有具體之指摘，其上訴自難認為合法。
二、上訴人於民國109年7月22日接獲通報指稱被上訴人有疑似虐
    待老人行為，爰於109年7月29日派員查核，發現其住民楊謝
    ○○（下稱楊謝君）因照顧服務員（下稱照服員）照顧造成左
    大腿、左上臂、腹壁有多處瘀傷，經上訴人審認被上訴人不
    當對待行為致楊謝君心生恐懼而身心受創影響身心健康，違
    反老人福利法第48條第1項第1款規定，乃以109年8月26日新
    北府社老字第1091648279號函（下稱原處分），裁處被上訴
    人新臺幣20萬元罰鍰，並於文到次日起1個月內完成改善及2
    週內報送改善計畫書。被上訴人不服，循序提起行政訴訟，
    聲明：訴願決定及原處分均撤銷。經臺北高等行政法院（下
    稱原審）110年度訴字第255號判決（下稱原判決）撤銷訴願
    決定及原處分後，上訴人提起上訴。
三、上訴人對原判決提起上訴，雖以該判決違背法令為由，主張
    略以：㈠被上訴人基於照顧機構之保護義務，除應治療楊謝
    君之傷勢外，應立即通報並調查瘀傷發生來源，原判決已稱
    老人福利法以「維護老人尊嚴與健康」為其立法意旨之一，
    始參考刑法第10條之修法理由作為老人福利法第48條第1項
    第1款所謂「虐待」之解釋適用標準，卻完全未就被上訴人
    明知楊謝君身上有瘀傷，且明知楊謝君不喜歡使用輔具並有
    抽離之客觀事實，卻隱瞞而未採保護及預防措施，未將被上
    訴人違反保護義務之行為列為爭點事項，且未論究被上訴人
    是否因此有構成老人福利法第48條第1項第1款規定要件，顯
    屬判決不備理由之違背法令。㈡一般人初受刑事調查之時，
    多會呈現緊張與無法完全陳述之情形，更遑論一名近80歲且
    長期多病之老人，而證人也可能受僱於被上訴人，導致無法
    陳述事實，原審忽略老人安養機構中之老人為弱勢之一方，
    孤立無助，顯然有違經驗法則；被上訴人在得知老人有傷勢
    而可能產生「虐待」或「妨害服務對象之身心健康」之虞，
    即應向主管機關與家屬通報，以證明被上訴人確實履行照顧
    義務並避免日後爭議，原審卻反要求老人及其家屬舉證自己
    未受虐待等，顯與一般社會通念有悖；被上訴人不與上訴人
    或家屬通報聯繫，卻僅以「老闆處理了」之私了方式進行，
    顯見被上訴人完全無視維護老人尊嚴與健康之目的，原判決
    竟以此反認「難認被上訴人所屬護理師業已於家屬探視楊謝
    君時，坦承楊謝君所受瘀傷確實是外籍照服員捏傷所致」，
    完全無視機構應有之責任，其認定事實違誤，判決理由顯然
    不備。㈢上訴人調查時，被上訴人無法提供日常護理紀錄，
    僅提供楊謝君家屬探視發現遭虐待情事後，始有109年7月21
    日護理紀錄單，並緊急紀錄通報機構主任協助處理等文字，
    令人起疑。原審未詳察何以僅有事後紀錄，並認與是否構成
    「虐待」或「妨害服務對象之身心健康」之判斷尚無必然關
    係，顯然未依職權調查事實，並有違論理法則。被上訴人本
    應就有利於己之證據盡舉證責任，其既認並無疏於照顧老人
    ，則應提出定期通報、紀錄、考核照養人員等客觀事證，原
    審僅憑事後所為護理紀錄認定事實，理由顯然不備。㈣原審
    援引刑法作為「虐待與妨害服務對象之身心健康」之判斷，
    卻又稱「然此僅為單次性且造成輕微傷勢之過失行為，楊謝
    君亦未曾指訴其因抽離輔具而造成左上臂瘀傷之情，尚難構
    成『虐待』或『妨害服務對象之身心健康』之要件」，前後所述
    顯有矛盾，蓋如此論述，所有法令對於一次性之過失行為皆
    不應有處罰或賠償之規定等語。　
四、惟查，原判決已敘明：㈠上訴人於109年7月29日至被上訴人
    機構查訪時，楊謝君對於其是否為外籍照服員TAWALI JEANA
    LYN JUEVES（下稱莉莉）所捏傷、捏的部位等節，前後指訴
    不一，其瘀傷是否如其於警詢時指訴係遭莉莉捏傷所造成，
    已非無疑，至多僅能證明於居住被上訴人機構期間，其大腿
    內側遭捏傷而瘀青，尚無從證明係被上訴人所屬照服員或其
    他職員所為。且被上訴人所屬護理師僅係就其向楊謝君查證
    之結果，轉述楊謝君所稱係外勞捏的等語，該護理師也表示
    尚在查證中，難認其業已於家屬探視楊謝君時，坦承楊謝君
    所受瘀傷確實是外籍照服員捏傷所致。又與楊謝君同住之機
    構住民廖江緞、陳金葉所為之證詞，不僅未曾見聞莉莉捏傷
    楊謝君之情，且莉莉與楊謝君間之相處，亦未見有何不睦或
    其他異狀，自難認被上訴人有對楊謝君為「虐待」或「妨害
    服務對象之身心健康」之積極性行為。㈡遍查被上訴人製作
    之護理紀錄單，除109年7月21日記載楊謝君之女前來探視而
    發現大腿內側有瘀傷之情外，並無任何楊謝君遭捏而瘀傷、
    瘀青之紀錄；又楊謝君果若長期遭人捏傷，應有適切且充分
    之管道使他人知悉才是，然其於檢察官訊問時卻自承從未向
    護士、管理員或家人提及遭他人捏傷等語，從現有事證上，
    無從認定楊謝君長期遭到捏傷（即使是遭到非被上訴人機構
    之人員所為）而可認被上訴人疏未注意並採取適當之措施，
    致楊謝君遭受虐待或妨害其身心健康。又依109年7月21日護
    理紀錄單，可見被上訴人所屬護理師於發現楊謝君大腿上之
    瘀傷後，旋即進行護理處置，在楊謝君當時未具體指述傷勢
    是何時造成，尚難認為被上訴人之處置有何推遲致妨害楊謝
    君身心健康之情。㈢姑不論楊謝君排斥使用輔具常有抽離之
    狀況，本就不必然導致身體受傷，縱認楊謝君此次抽離輔具
    造成瘀傷之結果，被上訴人應負照護疏失之責，然此為單次
    性且造成輕微傷勢之過失行為，楊謝君亦未曾指訴其因抽離
    輔具而造成左上臂瘀傷，尚難認上開疏失已構成「虐待」或
    「妨害服務對象之身心健康」之要件；另護理師未將此事登
    載於護理紀錄單，與是否構成「虐待」或「妨害服務對象之
    身心健康」之判斷，尚無必然關係等語甚詳。經核上訴意旨
    無非重述其在原審提出而為原審所不採之主張，就原審取捨
    證據、認定事實之職權行使，指摘其為不當，並就原審已論
    斷或指駁不採者，執其一己主觀之見解，泛言原判決違背法
    令，而非具體表明合於不適用法規、適用法規不當、或行政
    訴訟法第243條第2項所列各款之情形，難認對該判決之如何
    違背法令已有具體之指摘。依首開規定及說明，應認其上訴
    為不合法。
五、據上論結，本件上訴為不合法。依行政訴訟法第249條第1項
    前段、第104條、民事訴訟法第95條、第78條，裁定如主文
    。
中　　華　　民　　國　　111 　年　　5 　　月　　12　　日
                    最高行政法院第三庭
                        審判長法官  胡　方　新　
                              法官　林  妙  黛
                              法官　蕭　惠　芳
                              法官　林　惠　瑜
                              法官　曹　瑞　卿

以  上  正  本  證  明  與  原  本  無  異
中　　華　　民　　國　　111 　年　　5 　　月　　12　　日
　　　　　　　　　　　　　　　書記官　莊　子　誼